臺灣屏東地方法院民事判決　　　　　　　100年度訴字第107號
原　　　告　中租迪和股份有限公司
法定代理人　陳鳳龍
訴訟代理人　林俊德
被　　　告　林相安
　　　　　　林雪卿
上　一　人
訴訟代理人　周春米律師
複 代 理人　湯瑞科律師
　　　　　　黃偉倫律師
訴訟代理人　楊漢民
上列當事人間請求侵權行為損害賠償事件，本院於民國100 年11
月4 日言詞辯論終結，判決如下：
    主      文
原告之訴及假執行之聲請均駁回。
訴訟費用由原告負擔。
    事實及理由
一、原告主張：伊公司持有被告林相安簽發，發票日民國97年6
    月4 日、票面金額新臺幣（下同）646 萬2,000 元、到期日
    98年7 月13日，及發票日97年7 月3 日、票面金額289 萬2,
    000 元、到期日98年11月4 日之本票各1 紙（均免除做成拒
    絕證書），因屆期提示未獲付款，乃聲請臺灣高雄地方法院
    以98年度司票字第5327號、第8018號本票裁定准予強制執行
    確定在案。詎被告林相安為免其財產被強制執行，竟與被告
    林雪卿通謀虛偽而為意思表示，將被告林相安所有坐落屏東
    縣里港鄉○○段166 、167 地號土地及該166 地號土地上62
    5 、626 建號建物（門牌號碼分別為同鄉○○路36之2 號、
    36之3 號，以下合稱系爭不動產），為被告林雪卿設定權利
    價值610 萬元之抵押權，擔保被告林相安於98年11月12日向
    被告林雪卿借貸之610 萬元債務，並於98年11月13日辦畢登
    記（以下簡稱系爭抵押權）。嗣伊公司以上開本票裁定聲請
    本院對被告林相安之財產強制執行，即因拍賣最低價額不足
    清償優先債權，經本院以無拍賣實益為由，撤銷對系爭不動
    產之查封，伊公司僅能就被告林相安其餘財產之拍賣價金分
    配受償，迄今尚有330 萬1,363 元未獲清償。被告間並無61
    0 萬元之債權債務關係存在，竟通謀虛偽設定系爭抵押權，
    致伊公司前揭債權無法受償，即屬故意以背於善良風俗加損
    害於伊公司，亦屬以詐欺之方法造成伊公司之損害，伊公司
    得依民法第184 條第1 項後段、第2 項（以上2 請求權基礎
    ，請求擇一為有利於原告之判決）及第185 條之規定，請求
    被告連帶如數賠償等語。並聲明：(一)被告應連帶給付原告33
    0 萬1,363 元，及自98年11月13日起至清償日止，按週年利
    率百分之5 計算之利息。(二)原告願供擔保，請准宣告假執行
    。
二、被告則以：被告間為兄妹關係，被告林相安因財務困難，向
    被告林雪卿借款周轉，被告林雪卿遂於98年11月2 日匯款10
    0 萬元予被告林相安，並於98年11月12日為被告林相安清償
    貸款476 萬2,299 元、代繳稅款29萬5,941 元，而借款共60
    5 萬8,240 元予被告林相安，另負擔4 萬1,760 元之代書費
    用，以上金額合計610 萬元，被告林相安則以系爭不動產設
    定610 萬元之抵押權以為擔保。被告間同時商議系爭不動產
    之買賣事宜，價格約定為610 萬元，並欲以買賣價金債務與
    上開借款債務為抵銷，惟於辦理系爭不動產所有權移轉登記
    前，被告林相安之財產即遭第三人查封，被告林雪卿遂以抵
    押權人之身分聲請拍賣系爭不動產，並以610 萬元拍定。被
    告間確有上開借款債務存在，並無通謀虛偽設定系爭抵押權
    以損害原告債權之情事，原告請求侵權行為損害賠償，為無
    理由。縱認被告無設定系爭抵押權之真意，致原告受有損害
    ，其損害數額亦非原告所主張之債權額，而應以系爭不動產
    之拍定價額，依全體債權人之債權額比例，計算原告原得受
    分配之數額，始為原告所受之損害。從而，原告請求渠等連
    帶給付330 萬1,363 元，非有理由，應予駁回等語，資為抗
    辯。並聲明：(一)原告之訴及假執行之聲請均駁回。(二)如受不
    利判決，願供擔保請准宣告免為假執行。
三、經查：原告持有被告林相安簽發，發票日97年6 月4 日、票
    面金額646 萬2,000 元、到期日98年7 月13日，及發票日97
    年7 月3 日、票面金額289 萬2,000 元、到期日98年11月4
    日之本票各1 紙（均免除做成拒絕證書），因屆期提示未獲
    付款，乃聲請臺灣高雄地方法院以98年度司票字第5327號、
    第8018號本票裁定准予強制執行確定。又被告間為兄妹關係
    ，被告林相安以其所有之系爭不動產為被告林雪卿設定權利
    價值610 萬元之抵押權，擔保其對被告林雪卿於98年11月12
    日所立借據發生之債務，於同年月13日完成抵押權設定登記
    。嗣被告林相安之債權人合作金庫商業銀行聲請本院以98年
    度司執全字第256 號假扣押查封系爭不動產，於同年月16日
    辦畢查封登記，原告則以前揭本票裁定為執行名義，聲請本
    院以98年度司執字第39059 號、99年度司執字第3752號清償
    票款民事執行事件查封、拍賣系爭不動產，惟因系爭不動產
    經鑑價後核定之拍賣最低價額不足清償優先債權，原告遂撤
    回對系爭不動產之強制執行。嗣被告林雪卿聲請本院以99年
    度司執字第7653號拍賣抵押物民事執行事件查封、拍賣系爭
    不動產，於99年5 月20日第一次拍賣以總價610 萬元得標拍
    定，於繳足價金（以債權額抵繳）後，經本院於99年12月1
    日發給權利移轉證書，並於99年12月30日辦畢所有權移轉登
    記各事實，為兩造所不爭執，並有本票裁定、債權憑證、戶
    籍謄本、土地登記謄本、建物登記謄本、異動索引、土地登
    記申請書等件附卷可稽（見本院卷第7 至20、34至39、143
    至166 頁），復經本院調取本院98年度司執字第39059 號、
    99年度司執字第3752號、第7653號民事執行事件卷宗查明屬
    實。
四、本件爭點為：(一)被告間就系爭不動產於98年11月13日所為之
    抵押權設定行為，是否通謀而為之虛偽意思表示？(二)原告依
    侵權行為之法律關係，請求被告連帶賠償其所受損害，有無
    理由？及其損害數額為何？茲論述如下：
  (一)關於被告間就系爭抵押權之設定是否為通謀虛偽之意思表示
    部分：
    1.按民事訴訟如係由原告主張權利者，應先由原告負舉證之
      責，若原告先不能舉證，以證實自己主張之事實為真實，
      則被告就其抗辯事實即令不能舉證，或其所舉證據尚有疵
      累，亦應駁回原告之請求。又第三人主張表意人與相對人
      通謀而為虛偽意思表示者，該第三人應負舉證之責（最高
      法院17年上字第917 號、27年上字第2622號、48年臺上字
      第29號判例意旨參照）。本件原告主張被告通謀虛偽設定
      系爭抵押權，為被告所否認，是原告自應就此一有利於己
      之事實，負舉證之責。
    2.經查：被告林雪卿於98年11月2 日匯款100 萬元至被告林
      相安於合作金庫銀行屏南分行之存款帳戶，被告林相安旋
      於同日轉帳54萬3,000 元至其於同分行之支票存款帳戶，
      並提領46萬元現金，於翌日將其中45萬元存入同一支票存
      款帳戶，以免因存款不足而被退票，被告林雪卿又於98年
      11月12日匯款70萬4,691 元、58萬7,047 元、280 萬9,64
      2 元、66萬919 元至被告林相安於臺灣新光商業銀行東園
      分行（下稱新光銀行東園分行）之貸款帳戶，為被告林相
      安清償貸款本息及違約金共476 萬2,299 元，再於同日匯
      款29萬5,941 元為被告林相安代繳稅款，即被告林雪卿於
      98年11月2 日至同年月12日間，共計匯款605 萬8,240 元
      予被告林相安，被告林相安則於98年11月12日書立借據，
      其上載明：「立據人林相安向林雪卿借款新臺幣陸佰壹拾
      萬元整。由新光銀行九如分行林雪卿戶頭轉帳代為清償新
      光銀行借款，抵押擔保品為里港鄉○○段166 、167 地號
      土地2 筆、625 、626 建號建物2 棟。... 」等事實，有
      存摺、匯款申請書、取款憑條、收回收息傳票、收回收息
      憑證、借據在卷可證（見本院卷第43至59、203 至205 頁
      ，99年度司執字第7653號卷第105 頁），被告林雪卿確有
      匯款605 萬8,240 元予被告林相安至明，雖其匯款總額與
      借據所載金額略有4 萬1,760 元之差距，惟被告辯稱係供
      作代書費之用，故有高出實際借款數額4 萬餘元之情形，
      亦非無據，而仍在合理之差額範圍內，是被告抗辯渠等間
      有605 萬8,240 元消費借貸債權債務關係一節，應堪信為
      真實。從而，被告林相安為被告林雪卿設定系爭抵押權，
      以為其借款債務之擔保，應認係出於雙方真意，而非通謀
      虛偽之意思表示。
    3.又被告林相安前於94年間向新光銀行東園分行借款共430
      萬元，並以系爭不動產設定516 萬元之最高限額抵押權為
      擔保，而被告林雪卿於98年11月12日匯款供被告林相安清
      償新光銀行東園分行476 萬2,299 元貸款，其中280 萬6,
      818 元即為系爭不動產之抵押貸款餘額，新光銀行東園分
      行則因擔保債權已獲清償，於98年11月30日將其前揭最高
      限額抵押權辦畢塗銷登記等事實，有土地及建物異動索引
      、新光銀行東園分行100 年6 月24日新光銀東字第100091
      號函所附貸款繳款紀錄查詢存卷可憑（見本院卷第141 至
      166 、171 至175 頁），益徵被告林相安於當時確因有資
      金需求，故向被告林雪卿借款時，並將系爭不動產出售予
      被告林雪卿，以期減輕貸款之負擔，而與事實相符。則渠
      等再議定逕以買賣價金債務與上開借款債務為抵銷，亦與
      常情無違。縱系爭不動產因旋遭被告林相安之債權人查封
      ，致不及辦理所有權移轉登記，被告林雪卿遂改以抵押權
      人之身分聲請強制執行系爭不動產，而以拍賣方式取得所
      有權，依法亦無不合，尚難據此認被告設定系爭抵押權即
      屬通謀虛偽意思表示。
    4.此外，原告就被告間互相故為虛偽之表示而設定系爭抵押
      權一節，復未舉證以實其說，自不得推論被告林相安於負
      債後之財產處分，必出於規避債權人強制執行之目的而為
      之通謀虛偽意思表示。準此，原告主張被告間設定系爭抵
      押權之行為係出於通謀虛偽意思表示云云，當無可採。
  (二)被告林相安對被告林雪卿確有605 萬8,240 元之債務存在，
    且渠等係出於真意而設定系爭抵押權以為擔保，業如前述，
    則被告間設定系爭抵押權之行為，原未背於善良風俗，亦不
    能認有何等詐欺情事，是原告依民法第184 條第1 項後段、
    第2 項及第185 條之規定，請求被告連帶負侵權行為損害賠
    償責任，均屬無據。
五、綜上所述，本件原告依侵權行為之法律關係，請求被告連帶
    給付330萬1,363元，為無理由，應予駁回。又原告之訴既經
    駁回，其假執行之聲請已失所附麗，應併予駁回。
六、本件判決基礎已臻明確，兩造其餘之攻擊防禦方法及訴訟資
    料經本院審酌後，核與判決不生影響，無逐一論列之必要，
    併此敘明。
七、據上論結，本件原告之訴為無理由，依民事訴訟法第78條，
    判決如主文。
中    華    民    國    100   年    11     月    18    日
                    民事第二庭    法  官  李珮妤
以上正本係照原本作成。
如不服本判決，應於收受送達後20日內向本院提出上訴書狀，其
未表明上訴理由者，應於提出上訴後20日內向本院補提理由書狀
（均須按他造當事人之人數附繕本）。
中    華    民    國    100   年    11     月    18    日
                                  書記官  蔡妮君